臺灣嘉義地方法院民事判決
111年度訴字第44號
原      告  蘇曜明  
訴訟代理人  鐘育儒律師
複  代理人  鄭誌逸  
被    告    蘇建輝  
            蘇永樂  
            蘇艶紅  
            蘇建霖  

共      同
訴訟代理人  盧奇南律師
被      告  蘇恒毅  



            蘇啟堂  
上列當事人間請求分割共有物事件，本院於民國111年5月3日言
詞辯論終結，判決如下：
    主  　　文
兩造共有坐落嘉義市溪東段四五二、四五二之一、四五三、四五
三之一地號土地，准予合併分割。
前開土地分割方式如附圖四及附表四所示。
訴訟費用由兩造按附表一訴訟費用之負擔比例欄所示負擔。
    事實及理由
一、程序部分：
㈠、按言詞辯論期日，當事人之一造不到場者，得依到場當事人
    之聲請，由其一造辯論而為判決，民事訴訟法第385條第1項
    前段定有明文。本件被告蘇恒毅、蘇啟堂經合法通知未於最
    後言詞辯論期日到場，核無民事訴訟法第386條各款之情事
    ，爰依原告之聲請而為一造辯論之判決。
㈡、附圖二編號東備註及附圖三編號E備註所示部分，將被告蘇曜
    明之姓名誤載為蘇耀明；附圖三編號B備註所示部分，將被
    告蘇艷紅誤載為蘇豔紅；附圖三編號E所示部分，將被告蘇
    恒毅誤載為被告蘇啟堂，爰予更正為正確之當事人姓名，先
    予敘明。　
二、原告起訴主張：
㈠、坐落嘉義市○○段0000000000000000000地號之土地（下分別簡
    稱452、452-1、453、453-1地號土地，合稱系爭土地）為兩
    造所分別共有，系爭土地面積及應有部分比例如附表一所示
    。兩造既未定有不分割之特約，亦無因物之使用目的不能分
    割情事，且兩造間因無法達成分割協議，故原告本於共有人
    之資格，爰依法起訴請求就系爭土地予以分割。衡諸系爭土
    地面積及坐落其上之建物分布情形，考量土地與建物結合之
    最大經濟效益，故主張如附圖二及附表二所示之方案為佳。
    為此，爰依前揭法律關係，提起本訴。
㈡、並聲明：
１、兩造共有坐落嘉義市○○段000地號（面積1645.93平方公尺）
    、同段452-1地號（面積5.76平方公尺）、同段453地號（面
    積110.78平方公尺）、同段453-1地號（面積74.85)之土地
    請准分割，其分割方法如附圖二及附表二所示。
２、訴訟費用依照各共有人應有部分比例分擔之。
三、對被告答辯之主張：
㈠、補充被告所提出的分割方案二不利於土地及共有人之最大經
    濟效益，第一不知道是不是製圖的缺漏，分割方案二竟然沒
    有蘇恒毅，第二蘇恒毅跟蘇曜明兩人為父子，兩人本來就想
    要分在一起，但是分割方案二沒有考慮到前開二人之父子關
    係，及坐落地上物共同使用之關係，竟然將代號E之部分分
    給跟蘇曜明完全沒有關係的蘇啟堂共有，如此分割方案與土
    地使用狀況完全不符，第三提出分割共有物就是要消滅共有
    ，原告並不同意再跟原告坐落系爭土地地上物闢鄰甚遠的代
    號F，此部分再與其他共有人共有，原告不知道被告所提出
    的分割方案二是否有考慮系爭地上物及土地的使用狀況。
四、被告之答辯：
㈠、被告蘇建輝、蘇永樂、蘇艶紅、蘇建霖之答辯：
１、本件分割因為地上物，故宜以使用現狀予以分割。另補充方
    案二是完全依據共有人之使用現狀去分割，編號D所示部分
    再分割下去的話，就會切到房子，不具土地的使用價值，E
    部分細分的話，會違反建築法規。
２、另被告蘇艷紅於本院最後一次言詞辯論時表示，附圖三編號F
    所示部分按比例共有，但覺不妥，宜一併為分割。　　
㈡、並聲明：
１、分割方案如附圖二及附表三所示。
２、訴訟費用依照各共有人應有部分比例分擔之。
３、被告蘇恒毅、蘇啟堂經合法通知，未於言詞辯論期日到場，
    核無民事訴訟法第386條各款所列情形，爰依原告之聲請，
    由其一造辯論而為判決。
五、本院之判斷：
㈠、按各共有人，除法令另有規定外，得隨時請求分割共有物。
    但因物之使用目的不能分割或契約訂有不分割之期限者，不
    在此限；共有物之分割，依共有人協議之方法行之。分割之
    方法不能協議決定，或於協議決定後因消滅時效完成經共有
    人拒絕履行者，法院得因任何共有人之請求，命為下列之分
    配：１、以原物分配於各共有人。但各共有人均受原物之分
    配顯有困難者，得將原物分配於部分共有人。２、原物分配
    顯有困難時，得變賣共有物，以價金分配於各共有人；或以
    原物之一部分分配於各共有人，他部分變賣，以價金分配於
    各共有人。以原物為分配時，如共有人中有未受分配，或不
    能按其應有部分受分配者，得以金錢補償之。以原物為分配
    時，因共有人之利益或其他必要情形，得就共有物之一部分
    仍維持共有。共有人相同之數不動產，除法令另有規定外，
    共有人得請求合併分割。共有人部分相同之相鄰數不動產，
    各該不動產均具應有部分之共有人，經各不動產應有部分過
    半數共有人同意，得適用前項規定，請求合併分割。但法院
    認合併分割為不適當者，仍分別分割之。民法第823條第1項
    、第824條第1項至第6項分別定有明文。
㈡、查本件原告主張系爭土地為兩造所共有，各共有人應有部分
    如附表一所示等情，有原告所提之土地登記第一類謄本及地
    籍圖謄本在卷足憑（見本院卷一第53至60、35頁），為被告
    所不爭執。又原告主張兩造共有人就系爭土地，未訂有不分
    割之協議，亦無因物之使用目的上不能分割之情形，則亦為
    被告所未爭執，又本件除被告蘇啟堂就系爭452、453地號土
    地未有應有部分外，原告及其他被告之系爭土地所有共有人
    ，均未爭執系爭土地得以合併分割。是以，揆諸首揭規定，
    原告訴請判決合併分割系爭土地，自無不合，應予准許。
㈢、按分割之方法不能協議決定者，法院得因任何共有人之請求
    ，命以原物分配於各共有人，但各共有人均受原物之分配顯
    有困難者，得將原物分配於部分共有人。按原物分配顯有困
    難時，得變賣共有物，以價金分配於各共有人（民法第824
    條第2項第1、2款）；又裁判分割共有物，屬形成判決，法
    院定共有物之分割時，應顧及公平、當事人之聲明、應有部
    分之比例與實際是否相當、共有物之客觀情狀、性質、價格
    與經濟價值、共有利益、各共有人之主觀因素與使用現狀、
    利害關係等因素為綜合判斷。據上關於系爭土地之分割方法
    ，本院審酌如下：
１、系爭土地其上有建物，門牌號碼分別為嘉義市○○路0段000000
    00000000000○00號，使用權人為被告蘇曜明、蘇建霖、蘇永
    樂、第三人蘇羅員、被告蘇艶紅、第三人蘇添泳、蘇久朋，
    並分別為水泥磚造及鐵皮搭建之情，且有圍牆，有本院勘驗
    筆錄、現場照片等在卷可佐（見本院卷第103至109、113至1
    24頁），並為兩造所未爭執，而前開建物及圍牆等座落位置
    及面積分別如附圖一所示，先予敘明。
２、民法第823條第1項既規定各共有人得隨時請求分割共有物，
    由其立法意旨觀之，立法者希冀共有關係得以透過分割共有
    物之方式單純化，甚或消滅共有關係，以增進物之利用及市
    場價值。蓋有財產價值之物，若有共有關係，則其市場價值
    必定有所減損，若以經濟學之成本效益觀點，不論是管理或
    是處分共有物本身，縱使效益相同，但其處理及溝通之成本
    必定比僅有單一共有人時高，對於物之整體效益因為成本之
    提升而降低，是以，消滅共有關係或使共有關係單純化即為
    分割共有物之重要目的。
３、就原告所提之附圖二、附表二所示方案，該方案係將原告及
    被告蘇曜明之應有部分合併，由系爭土地全部分割出編號東
    所示部分，而將編號西所示部分使其餘共有人依據原應有部
    分比例分別共有，雖可使附圖一所示之各該建物及地上物完
    全保持完整，且各該分割後之土地均有臨路，尚稱妥適，然
    其編號西所示部分繼續由原告及被告蘇曜明以外之其他被告
    維持分別共有，僅使依照其方案將原告及被告蘇曜明之部分
    分割出去，而將共有關係單純化，但仍未解決其餘被告之共
    有問題。
４、就被告所提附圖三、附表三所示方案，雖分割為附圖三編號A
    至F所示部分，且將各該建物分割出編號A至E所示，由其所
    有人及使用人單獨或分別共有，但其獨留編號F所示部分依
    照應有部分比例維持分別共有，其僅解決該土地之大部分共
    有關係，但仍餘留一部分共有關係，並未使共有關係達到最
    單純化或是消滅共有關係，就整體之成本效益而言，並非最
    為妥適之方案。
５、本院之附圖四、附表四所示方案，係以被告附圖三、附表三
    所示方案而來，其編號A至E所示部分仍依據被告附圖三、附
    表三所示之各該人單獨所有及分別共有分割，僅就編號F所
    示部分改以變價分割，此一方案相比於前開原告與被告所提
    之方案，系爭土地分割後之整體管理成本相因此降低許多，
    且分割後單純化共有關係，每塊土地與分割前相比共有人因
    此而減少許多，益使系爭土地整體效益提升。再者，採取此
    一方案並未遺留任何共有關係，且此方案各該土地亦均有對
    外相連之道路，經本院審酌，此一方案為最為妥適之方案。
    是以，應以此一方案為本件之分割方案為宜。　　
六、末按因共有物分割、經界或其他性質上類似之事件涉訟，由
    敗訴當事人負擔訴訟費用顯失公平者，法院得酌量情形，命
    勝訴之當事人負擔其一部，民事訴訟法第80條之1定有明文
    。又分割共有物之訴，兩造本可互換地位，由任一共有人起
    訴請求分割，均無不可，且性質上並無所謂何造勝訴或敗訴
    之問題，乃由法院斟酌各項情事並兼顧兩造之利益，以決定
    適當之分割方法，故本件訴訟費用之負擔，自以參酌如附表
    四所示兩造就系爭土地分割前應有部分之比例分擔較為公允
    ，由兩造依分割前之應有部分即如附表一應負擔訴訟費用比
    例欄所示之土地分割前應有部分比例負擔。
七、本件判決事證已臻明確，兩造其餘攻擊防禦方法及舉證，均
    已無礙本院上開審認，自毋庸逐一論駁，附此敘明。
八、據上論結，本件原告訴請分割，本院認附圖四及附表四所示
    之分割方案為可採，依民事訴訟法第80條之1、第85條第1項
    但書、第2項、第385條第1項，判決如主文。
中　　華　　民　　國　　111 　年　　5 　　月　　24　　日
                  民事第一庭  法　官　唐一强
以上正本係照原本作成。
如對本判決上訴須於判決送達後20日內向本院提出上訴狀。
如委任律師提起上訴者，應一併繳納上訴審裁判費。
中　　華　　民　　國　　111 　年　　5 　　月　　24　　日
　　　　　　　　　            書記官  吳佩芬 

附圖一：嘉義市地政事務所民國110年7月23日法土字第314號複 
         丈成果圖。
附圖二：嘉義市地政事務所111年1月26日法土字第38號複丈成果
       圖（複丈日期：111年3月24日）（備註：分割方案一）
        。
附圖三：嘉義市地政事務所111年1月26日法土字第38號複丈成果
       圖（複丈日期：111年3月24日）（備註：分割方案二）
        。
附圖四：本院分割方案。　　　　
附表一：系爭土地面積、應有部分比例及訴訟費用負擔比例
共有人 溪東段452地號土地  溪東段452-1地號土地  溪東段453地號土地  溪東段453-1地號土地  訴訟費用負擔比例  面積（㎡） 應有部分 面積（㎡） 應有部分 面積（㎡） 應有部分 面積（㎡） 應有部分  蘇曜明 1,645.93 1/10 5.76 1/10 110.78 1/10 74.85 1/10 1/10 蘇建輝  6/25  1/5  6/25  1/5 119/500 蘇恒毅  1/10  1/10  1/10  1/10 1/10 蘇永樂  1/5  1/5  1/5  1/5 1/5 蘇艶紅  4/20  4/20  4/20  4/20 4/20 蘇建霖  4/25  4/25  4/25  4/25 4/25 蘇啟堂  0  1/25  0  1/25 1/500 
附表二：原告之分割方案（即分割方案一）
代號 坐落地號 面積（㎡） 所有狀態 東 452 330.01 由蘇曜明、蘇恒毅依其應有部分比例維持共有  452-1 5.76   453 25.17   453-1 6.52  西 452 1315.92 由蘇建輝、蘇永樂、蘇艶紅、蘇建霖、蘇啟堂依其應有部分比例維持共有  453 85.61   453-1 68.33  
附表三：被告蘇建輝、蘇永樂、蘇艶紅、蘇建霖之分割方案（即
        分割方案二）   
代號 坐落地號 面積（㎡） 所有狀態 A 452 355.52 蘇建輝單獨所有  453 20.30   453-1 9.26  B 452 231.87 蘇艶紅單獨所有  453 14.63   453-1 13.42  C 452 321.17 蘇永樂單獨所有  453 21.01   453-1 25.29  D 452 265.77 蘇建霖、蘇啟堂依其應有部分比例維持共有  453 24.60   453-1 21.63  E 452 292.12 蘇曜明、蘇恒毅依其應有部分比例維持共有  452-1 5.76   453 22.70   453-1 5.24  F 452 179.48 由兩造依其應有部分比例維持共有  453 7.54   453-1 0.01